【裁判字號】    94,保險,29
【裁判日期】    950309
【裁判案由】    給付保險金
【裁判全文】
臺灣桃園地方法院民事判決              94年度保險字第29號
原      告  丙○○
訴訟代理人  歐龍山律師
複代理人    邱秀珠律師
被      告  台灣人壽保險股份有限公司
法定代理人  甲○○
訴訟代理人  乙○○
上列當事人間請求給付保險金事件，經本院於中華民國95年2 月
23日言詞辯論終結，判決如下：
    主  文
原告之訴駁回。
訴訟費用由原告負擔。
    事  實
甲、原告方面：
壹、聲明：被告應給付原告新台幣（下同）60萬元及自民國93年
    11月12日起至清償日止，按年利率百分之10計算之利息。
貳、陳述：
一、緣原告之妻劉惠復生前於87年4 月21日與被告簽訂「台壽長
    利養老保險」人身保險契約（下稱系爭保險契約），約定以
    原告為被保險人，保險金額30萬元，繳費期間15年，每年保
    險費為48,243元，保險期間為終身保障，並約定殘廢保險金
    之受益人為被保險人本人即原告。依系爭保險契約第11條第
    7 款約定：「被保險人於本契約有效期間內致成附表所列殘
    廢項目之1 ，經公立醫院或教學醫院診斷確定者，本公司依
    下列約定給付殘廢保險金：一、繳費期間內按保險金額2 倍
    給付。二、繳費期滿後按保險金額全額給付。」上開附表即
    「殘廢項目一覽表」（下稱系爭附表）所列殘廢項目如下：
    「一、雙目失明者。二、兩手腕關節缺失或兩足踝關節缺失
    者。三、一手腕關節及一足踝關節缺失者。四、一目失明及
    一手腕關節缺失或一目失明及一足踝關節缺失者。五、永久
    喪失言語或咀嚼機能。六、四肢機能永久完全喪失者。七、
    中樞神經系統機能或胸、腹部臟器機能極度障害，終身不能
    從事任何工作，為維持生命必要之日常生活活動，全需他人
    扶助者。」
二、原告於92年8 月13日因充血性心臟衰竭、冠狀動脈疾病、高
    血脂症等疾病，至長庚紀念醫院林口醫學中心（下稱長庚醫
    院）住院，經檢查治療後，於92年8 月29日出院；又因急性
    心肌梗塞合併心衰竭，於同年9 月11日至該院治療，須使用
    氧氣筒供日常所需。再因冠狀動脈心臟病、心臟衰竭而於92
    年10月30日至國立台灣大學醫學院附設醫院（下稱台大醫院
    ）住院，於同年11月8 日作心導管心臟切片檢查，又於同年
    11月21日至該院急診，於同年11月29日接受心臟移植手術。
    經上開手術後，現每日必須服用7 種以上，數量達10餘顆之
    藥品，苟有1 日未服食，即須立送台大醫院急診，否則生命
    立即危殆，且必須定期或不定期至台大醫院進行心導管切片
    手術及心律調整檢測等治療，生活起居及活動必需由家人隨
    時在旁照料。
三、原告所患疾病，既經住院或急診治療而未能治癒，自屬身心
    殘障之人，且因而於92年11月29日進行上開心臟移植手術。
    原告並經台大醫院參照身心障礙者保護法第3 條、第4 條、
    第10條規定，以「心臟血管機能遺存極度障礙，生活自理能
    力喪失，並經常需賴醫藥及家人周密照顧經心臟移植者。」
    之標準，鑑定原告因心臟移植手術，重要器官失去功能，係
    屬身心極重度障礙等級之人，並於93年12月2 日、94年8 月
    22日出具診斷證明書，證明原告因接受上開心臟移植手術，
    生活需人扶助，目前無法工作等情；內政部亦據此核發身心
    極重度障礙手冊予原告。原告既不能從事任何工作，日常生
    活活動亦需他人扶助，自符合系爭附表殘廢項目一覽表第7
    項所列之殘廢項目（下稱系爭殘廢項目）。且上開殘廢保險
    事故係發生於系爭保險契約繳費期間，依系爭保險契約約定
    ，被告自應給付原告按系爭保險金額2 倍計算之保險金60
    萬元（下稱系爭保險金）。
四、對被告抗辯之主張：
（一）按解釋意思表示，應探求當事人之真意，不得拘泥於所用
      之辭句，民法第98條定有明文。系爭保險契約條款第1 條
      第2 項亦約定：「本契約的解釋，應探求契約當事人的真
      意，不得拘泥於所用的文字，如有疑義時，以作有利於被
      保險人的解釋為準。」此與保險法第54條第2 項規定之意
      旨，正相符合。按殘廢保險之目的，係為保障被保險人於
      疾病或意外傷害致殘障時，因喪失謀生能力而受有經濟上
      損失時，使被保險人得領取保險金以維持生活，是被保險
      人從事生產工作之勞動機能喪失時，即應構成殘廢。且查
      系爭附表註5 所謂「為維持生命必要之日常生活活動，全
      需他人扶助者係指食物攝取、大小便始末、穿脫衣服、起
      居、步行、入浴等皆不能自己為之，經常需要他人加以扶
      助之狀態。」既非該保險契約本文之約定，自僅得供作認
      定被保險人是否已達無法從事生產工作之參考，況苟認為
      被保險人必須完全符合系爭附表註5 所示之情狀，始得認
      為合於系爭殘廢項目，則被保險人無異形同植物人，此當
      非系爭殘廢保險契約之本旨。況我國保險法學者咸認被保
      險人身體健康已無法從事任何適宜之工作，即符合我國保
      險法完全殘廢之認定，是被告主張原告須符合系爭附表註
      5 之情狀，始足認為符合系爭殘廢項目，顯違上引民法、
      保險法條文規定及系爭保險契約之約定，亦與殘廢保險之
      目的有違，應不足採。
（二）次按企業經營者與消費者訂立定型化契約前，應有30日以
      內之合理期間，供消費者審閱全部條款內容；違反前項規
      定者，其條款不構成契約之內容，消費者保護法第11條之
      1 第1 項、第2 項前段分別定有明文。系爭保險契約為定
      型化契約，被告前未依上開規定提供合理期間予原告及要
      保人審閱系爭保險契約條款，則被告自不得主張系爭附表
      及其註5 關於不利原告之約定。
（三）人之胸腹臟器甚多，該等臟器之機能障害是否已達殘廢狀
      態，應以各不同臟器及其病況判斷。按心臟之於人生存活
      動之重要性，不遜於眼睛或手腕關節或足踝關節，而本件
      原告之心臟機能盡失，倘未立即移植心臟，命在旦夕，自
      屬殘廢，是被告以系爭附表註5 所載上開文字，主張原告
      不符合系爭保險契約及附表第7 項所約定之系爭殘廢項目
      ，自無可採。且參酌系爭附表所列第1 項至第5 項之殘廢
      情狀均輕於上開第7 項所示之情形，卻符合系爭保險契約
      所認定之殘廢標準，足認被告上開認定有違平等原則，對
      消費者即原告顯失公平，洵非有理。依消費者保護法第12
      條第1 項規定，應認系爭附表註5 之條款違反誠信原則，
      應為無效。另關於系爭附表第7 項所列殘廢情形，其神經
      中樞與臟腹部係2 種不同系統之疾病，應有2 種不同病狀
      現象，而上開註5 所述飲食須他人餵食、以便器待廁等情
      狀，均屬中樞神經疾病方能發生，無從發生於臟腹部器官
      之疾病，是將中樞神經之病狀加於臟腹部疾病之現象上，
      無形中否定以腹臟疾病做為系爭保險契約約定保險事故之
      資格，對原告顯失公平。從而，被告自不得以系爭附表註
      5 之文字約定，作為拒絕給付系爭保險金之依據。
五、綜上所陳，原告既於系爭保險契約繳費期間內發生符合系爭
    殘廢項目之前揭保險事故，被告自應依約給付系爭60萬元保
    險金予原告。且依保險法第34條規定，被告應於原告請求後
    15日內給付，如未在上開期限內給付系爭保險金，並應按年
    息1 分計付遲延利息。惟經原告於93年9 月16日請求被告給
    付系爭保險金，竟遭被告以93年10月27日93臺壽理字第1050
    號函覆拒絕理賠給付。原告爰提起本件訴訟，本於系爭保險
    契約之約定，依保險金給付請求權之法律關係，請求被告給
    付系爭保險金60萬元，及自被告上開回函日起計算15日之翌
    日即93年11月12日起至清償日止，按年利率百分之10計算之
    遲延利息。
參、證據：提出系爭保險契約保險單條款及附表、原告身心障礙
    鑑定表、中華民國身心障礙手冊、被告93年10月27日函各1
    件、長庚醫院診斷證明書、台大醫院診斷證明書各2 件、領
    藥單7 張、桃園縣政府消費者申訴案件協調紀錄書2 件及調
    解不成立證明書1 件為證。
乙、被告方面：
壹、聲明：原告之訴駁回。
貳、陳述：
一、按解釋契約，固須探求當事人立約時之真意，不能拘泥於契
    約之文字，但契約文字業已表示當事人真意，無須別事探求
    者，即不得反捨契約文字而更為曲解（最高法院17年上字第
    1118號判例參照）。且按保險法第54條第2 項之規定，應係
    在保險契約內容有疑義時，方有適用餘地。經查，我國保險
    事業主管機關財政部自62年間起，即陸續頒布各險種之示範
    條款，並邀請專家學者廣事研商，復參照先進國家通行標準
    ，幾經斟酌始制定「殘廢程度與保險金給付表」，嗣後亦多
    次修定之，且因慮及所述殘廢程度有諸多醫學名詞及專用術
    語，乃詳加註釋，制定態度十分嚴謹，用語至為清晰明確，
    並無可滋疑義之處。系爭保險契約條款、附表及各附註之文
    字及標準，即係依財政部頒布之示範條款訂定，系爭附表所
    列7 項殘廢程度，各項目均有其一定殘廢態樣及標準，區隔
    至為分明，自不應另闢蹊徑而為相反解釋。且保險法第144
    條於90年間修正後，財政部即據以訂定「保險商品銷售前程
    序作業準則」，並依前揭準則頒定「人身保險商品審查要點
    」，行政院金融監督管理委員會再於93年12月29日修正上開
    審查要點。依上開審查要點規定，國內所有保險業者之保險
    單、要保書、保險費及其他相關資料，均須經主管機關審查
    核准後始得銷售，系爭保險契約條款及附表亦不例外，是原
    告空言指稱系爭保險契約條款無效等語，不足憑信。
二、系爭保險契約雖為定型化契約，但要保人於投保前可依其所
    需，自由選擇特定之保險契約，並非完全受制於定型化契約
    。同理，保險人係就約定之保險事故，評估風險計算保險費
    而承保，若非約定之承保事故而未列入風險評估範圍，保險
    費率未將其計算在內，保險人就該項事故自不負給付保險金
    之責任，此對要保人而言，並無不公平之處。本件原告既未
    舉證證明要保人劉惠復生於訂約時，有何無從選擇締約對象
    及無拒絕締約餘地之情形，或有其他顯失公平情事，是被告
    自無違反誠信原則及消費者保護法之規定。矧被告於要保人
    簽定系爭保險契約時，均依法提供要保書填寫說明及保險單
    條款影本與要保人參酌，要保人當時並無異議，被告於要保
    人投保後復依系爭保險契約條款第3 條約定，提供10日之契
    約撤銷權期間，對要保人之保護不可不謂周全。詎原告於投
    保7 年後，始臨訟指稱被告未提供審閱期間供其與要保人審
    閱系爭保險契約條款，自無可採。
三、按當事人主張有利於己之事實，就其事實有舉證之責任，民
    事訴訟法第277 條前段定有明文。本件原告以其發生系爭附
    表第7 項所列之系爭殘廢項目為由，請求被告給付系爭保險
    金，自應就其符合該項約定殘廢態樣之情形，負舉證責任。
    惟查依原告所提長庚醫院及台大醫院之診斷證明書、原告之
    身心障礙鑑定表、身心障礙手冊所示，原告之身體狀況並無
    符合系爭殘廢項目之情形。且原告於本件95年1 月6 日準備
    程序期日，亦親自到庭陳稱其日常生活活動大致均得自行處
    理，無須他人經常扶助，而系爭保險契約並非以原告欠缺生
    產勞動能力為保險事故，並明確約定所承保之殘廢保險事故
    如系爭附表所示。故縱原告因心臟功能喪失，必須進行心臟
    移植手術，因而身體受有障害，生活上受有不便與危險之程
    度較系爭殘廢項目所示殘廢情形更為嚴重，但既非系爭保險
    契約評估承保之範圍，被告即無給付系爭保險金之義務。
四、原告雖取得極重度障礙等級之身心障礙手冊，惟政府就身心
    障礙所為之鑑定，乃基於社會福利政策之目的，是關於身心
    障礙手冊所認定之障礙等級，僅能供作參考，自無法作為原
    告是否得請求被告給付系爭保險金之唯一依據。且社會救助
    或社會保險之目的，與系爭保險契約係屬商業保險，性質不
    同，其認定標準亦有差異，相互間實難完全轉換或對比。原
    告是否符合得請求被告理賠給付系爭保險金之標準，仍應依
    系爭保險契約之約定內容而定。且原告既非專業醫師，其指
    稱系爭殘廢項目所示情形係屬植物人狀態，或指稱中樞神經
    系統及臟腹部之機能障害應屬兩種不同病狀現象等語，自屬
    個人臆測之詞，不足憑信。
五、末按保險之宗旨在於互助共濟，而非使人從保險獲取利益，
    保險人依精算結果向眾多保戶收取保險費，即應盡善良管理
    人之注意義務，若理賠予不應理賠者，不僅對其他保戶不公
    平，若因此使保險人虧損，勢將由全體保戶負擔損失。本件
    原告所受前揭障礙既未符合系爭保險契約及系爭殘廢項目，
    被告為維護投保大眾權益，拒絕給付系爭保險金，不僅於法
    有據，亦符合保險制度之真正目的及意義。綜上，原告本件
    請求自屬無據，爰請求判決駁回原告之訴。
參、證據：提出要保書、財團法人保險事業發展中心94年1 月19
    日（94）保調字第0100號函、94年6 月22日（94）保調字第
    1069號函、個人失能保險失能編碼一覽表、台灣壽險業個人
    失能保險年度經驗損失率研究報告、環球瑞泰、安泰傷害失
    能保險附約、大都會國際人壽失能暨重大疾病豁免保險費附
    約、保誠人壽保險股份有限公司保誠1 年定期失能豁免保險
    費帳戶型保險附約保險單條款、傷害保險單示範條款、團體
    1 年定期人壽保險單示範條款各1 件為證。
丙、本院依職權函請財團法人保險事業發展中心提供原告向該中
    心保險申訴調處委員會申訴被告公司理賠爭議案之調處資料
    。
    理  由
一、原告主張：其妻劉惠復生於87年4 月21日與被告簽訂系爭保
    險契約，約定以原告為被保險人，保險金額30萬元，繳費期
    間15年，每年保險費為48,243元，保險期間為終身保障，並
    約定殘廢保險金之受益人為被保險人即原告本人，如於系爭
    保險契約繳費期間發生約定保險事故，被告應按保險金額2
    倍給付保險金。原告自92年8 月13日起因充血性心臟衰竭、
    冠狀動脈疾病、高血脂症、心肌梗塞等疾病，屢次至長庚醫
    院、台大醫院急診或住院，經檢查治療仍未治癒，自符合系
    爭附表「殘廢項目一覽表」第7 項所列之系爭殘廢項目。嗣
    原告於同年11月29日至台大醫院接受心臟移植手術，於心臟
    移植後，現每日必須服用7 種以上藥品，苟有1 日未服用，
    生命立即危殆，並須定期或不定期回診，進行諸多治療，台
    大醫院即參照身心障礙者保護法第3 條、第4 條、第10條規
    定，以「心臟血管機能遺存極度障礙，生活自理能力喪失，
    並經常需賴醫藥及家人周密照顧經心臟移植者。」之標準，
    鑑定原告因心臟移植手術，重要器官失去功能，係屬身心極
    重度障礙等級之人，內政部亦據此核發身心極重度障礙手冊
    予原告，是原告自符合系爭殘廢項目所示之殘廢情形。並以
    系爭保險契約屬定型化契約，被告違反消費者保護法第11條
    之1 第1 項、第2 項前段規定，未提供合理期間予原告及要
    保人審閱保險契約條款，且系爭附表及註5 非系爭保險契約
    本文之約定，被告自不得主張該部分不利於原告之約定。又
    參照民法第98條、保險法第52條第2 項規定及系爭保險契約
    條款第1 條第2 項之約定，應認被保險人從事生產工作之勞
    動機能喪失時，即符合系爭殘廢項目所示之保險事故，始與
    當事人之真意相符，亦合於殘廢保險之目的。原告既已發生
    前揭殘廢保險事故，爰本於系爭保險契約之約定，依保險金
    請求權之法律關係，請求被告給付系爭保險金60萬元，及自
    93年11月12日起至清償日止，按年利率百分之10計算之遲延
    利息等語。
二、被告則以：保險法第54條第2 項之規定係在保險契約內容有
    疑義時，方有適用餘地。系爭保險契約條款、附表及各附註
    之文字及標準，係依財政部頒布之示範條款訂定，系爭附表
    所列7 項殘廢程度，其各項目均有一定之殘廢態樣及標準，
    區隔至為分明，無從為相反解釋。系爭保險契約雖係定型化
    契約，但要保人於投保前，仍得依其所需自由選擇，對其並
    無不公平之處，且原告未舉證本件要保人於訂約時係處於無
    從選擇締約對象或無拒絕締約餘地之情形，或有其他顯失公
    平情事，是被告自無違反誠信原則及消費者保護法。況於系
    爭保險契約簽定時，被告均依法提供要保書填寫說明及保險
    單條款影本供要保人參酌，於承保後復依系爭保險契約條款
    第3 條約定，無條件提供10日之契約撤銷權期間，對要保人
    之保護並無不周全之處，是系爭保險契約、附表及其註5 之
    約定內容，均屬有效約定。另依卷附原告提呈之長庚醫院及
    台大醫院診斷證明書、原告之身心障礙鑑定表、身心障礙手
    冊等證據所示，均無法證明原告確已符合系爭殘廢項目所示
    殘廢情形，且原告本人於本件95年1 月6 日準備程序期日到
    庭陳稱其目前日常生活大致均可自理，無須他人經常扶助，
    是原告自更不符合系爭殘廢項目所示殘廢情形，被告自得拒
    絕給付系爭保險金等語，資為抗辯。
三、本件原告主張系爭保險契約之簽訂經過及前揭約定條款內容
    ，原告於系爭保險契約繳費期間發生前開充血性心臟衰竭等
    疾病，至長庚醫院、台大醫院接受治療，又至台大醫院進行
    心臟移植手術及其癒後情形，及原告於93年9 月16日請求被
    告給付系爭保險金，惟為被告所拒等情，業經原告提出與所
    述相符之系爭保險契約保險單條款及附表、原告身心障礙鑑
    定表、中華民國身心障礙手冊、被告93年10月27日函各1 件
    、長庚醫院及台大醫院診斷證明書4 件、領藥單7 張、桃園
    縣政府消費者申訴案件協調紀錄書2 件及調解不成立證明書
    1 件為證，並為被告所不爭執，自堪信為真實。惟原告主張
    其因患有前揭充血性心臟衰竭等疾病，即已符合系爭殘廢項
    目所示之殘廢情形，且其接受上開心臟移植手術後，因每日
    必須服用7 種以上藥品，苟有1 日未服用，生命立即危殆，
    並須定期或不定期回診，進行諸多治療，亦已符合系爭殘廢
    項目所示殘廢情形，據以主張其得請求被告給付系爭保險金
    ，則為被告所否認，被告並以前詞置辯。是本件應審究之爭
    點為：（一）系爭保險契約及系爭附表所約定之內容是否有
    效？（二）系爭保險契約、附表及其附註文字所為約定，是
    否存有原告所指文義不清之處？（三）原告所受前揭充血性
    心臟衰竭等疾病，及其接受上開心臟移植手術後之前揭癒後
    情形，是否符合系爭殘廢項目所示之殘廢情形？原告得否據
    以請求被告給付系爭保險金？爰分論如下。
四、經查，系爭保險契約係屬定型化契約，固為兩造所不爭執。
    且按消費者保護法第11條之1 第1 項固規定企業經營者與消
    費者訂立定型化契約前，應有30日以內之合理期間，供消費
    者審閱全部條款內容。惟該條項所謂30日以內之合理期間，
    參照同條第3 項規定，仍應參酌定型化契約條款之重要性、
    涉及事項之多寡及複雜程度等事項，為合理判斷，並非所有
    定型化契約均應一律給予30日之審閱期間。而依一般情形判
    斷，系爭保險契約之要保人即原告之妻劉惠復生於決定是否
    與被告簽定系爭保險契約前，既得自行決定是否簽約，並得
    依其自由選擇欲投保之保險契約種類，並非完全受制於定型
    化契約之險種，原告復未舉證要保人於訂約時，有何無從選
    擇締約對象及無拒絕締約餘地之情形，或有其他顯失公平情
    事。且對於被告抗辯系爭保險契約、附表及其附註均係依保
    險主管機關財政部審核核准之示範條款所訂定，於要保人與
    被告在87年4 月21日簽定系爭保險契約時，並已依規定提供
    要保書填寫說明及保險單條款影本供要保人參酌，當時要保
    人並無異議，被告於要保人投保後，並依系爭保險契約第3
    條第1 項約定，無條件提供10日之契約撤銷權期間，供要保
    人自行決定是否撤銷投保系爭保險契約之意思表示。足認系
    爭保險契約於87年4 月21日簽定時，原告及要保人業已審閱
    瞭解系爭保險契約之約定內容，並知悉其得依系爭保險契約
    第3 條第1 項之約定，於系爭保險契約之保險單送達要保人
    之翌日起10日內，無條件撤銷其與被告簽定系爭保險契約之
    意思表示。該項要保人得無條件撤銷系爭保險契約之權利，
    顯與上開消費者保護法第11條之1 給予消費者合理契約審閱
    期間之規定相當，應解為被告就系爭保險契約業已給予要保
    人或原告合理審閱期間，與消費者保護法上開規定並無違背
    。且依該條第2 項後段關於要保人撤銷之意思表示生效前所
    發生之保險事故，仍在保險人即被告承保範圍內之約定判斷
    ，其給予被保險人之保障，顯較非屬保險契約之一般定型化
    契約更為周全，從而自不得以關於一般定型化契約之所謂合
    理審閱期間之規定，遽予否認系爭保險契約之效力。況系爭
    保險契約之要保人既未依上開期限行使其契約撤銷權，並持
    續投保系爭保險契約逾7 年後，發生本件保險事故時，始為
    上開主張，自違反誠信原則，是原告主張被告不得主張系爭
    保險契約、附表及其附註對於原告不利部分條款之效力，自
    無可採。被告主張系爭保險契約、附表及其附註之相關約款
    均屬有效約定，自屬有據。
五、次查：
（一）系爭保險契約第11條關於殘廢保險金之給付條款約定：「
      被保險人於本契約有效期間內致成附表所列殘廢項目之一
      ，經公立醫院或教學醫院診斷確定者，本公司依下列約定
      給付『殘廢保險金』：」亦即關於系爭保險契約所約定之
      殘廢項目及其各項內容，系爭保險契約本文並未直接約定
      ，而係委諸系爭附表予以明定。從而，自應以系爭附表及
      其附註關於「殘廢」項目之約定內容，作為原告本件所受
      障礙是否符合系爭保險契約所約定殘廢保險金給付條件之
      判斷標準。原告辯稱系爭附表及附註非屬系爭保險契約之
      本文約款而否定其效力，自無可取。
（二）再按解釋契約，固應探求當事人之真意，不能拘泥於所用
      之辭句。但契約文字業已表示當事人真意，無須別事探求
      者，即不得反捨契約文字而更為曲解，此參最高法院17年
      上字第1118號判例意旨即明。且按保險法第54條第2 項之
      規定，或系爭保險契約第1 條第2 項關於系爭保險契約之
      約定文義如有疑義時，應作有利於被保險人解釋之約定，
      均應以系爭保險契約約定之內容有疑義時，方有適用餘地
      。按系爭保險契約、附表及其附註之制定緣由，係由我國
      保險事業主管機關財政部依其權責邀請專家學者研商，參
      照先進國家通行標準，幾經斟酌而制定並公布示範條款及
      「殘廢程度與保險金給付表」，並因慮及所述殘廢程度有
      諸多醫學名詞及專用術語，乃詳加註釋所得，此有被告所
      提傷害保險單示範條款、團體1 年定期人壽保險單示範條
      款、人身保險商品審查要點各1 件在卷可稽，並為原告所
      不爭執。經細繹系爭附表及其附註之文字用語，顯均相當
      明確，並無何疑義或不明之處，核其約定內容，亦無違反
      誠信原則，對消費者即本件要保人或原告顯失公平之情形
      。依上引法文判例所示意旨，自屬有效約定，並應依其約
      定之文字用語予以解釋適用，無需別事探求。原告辯稱系
      爭附表第7 項所列殘廢項目，有如何將中樞神經之病狀加
      於臟腹部疾病之現象上，無形中否定以腹臟疾病做為系爭
      保險契約約定保險事故之資格，或依上開第7 項與同附表
      第1 項至第5 項殘廢項目比較結果，有如何顯失公平或違
      反誠信原則之處，依消費者保護法第12條第1 項規定，應
      屬無效約定之說，自屬誤會。
六、另查：
（一）系爭附表第7 項及該項所附註5 之約定殘廢項目為：「中
      樞神經系統機能或胸、腹部臟器機能極度殘障，終身不能
      從事任何工作，為維持生命必要之日常生活活動，全需他
      人扶助者。（註5）」 、「註5 ：為維持生命必要之日常
      生活活動，全需他人扶助者係指食物攝取、大小便始末、
      穿脫衣服、起居、步行、入浴等，皆不能自己為之，經常
      需要他人加以扶助之狀態。」是原告主張其於92年8 月13
      日罹患前開充血性心臟衰竭、冠狀動脈疾病、高血脂症等
      疾病時，即已符合系爭保險契約、系爭附表第7 頁及其附
      註所約定之殘廢情形，既為被告所否認，原告自應舉證證
      明其情，原告既未舉證以實其說，所辯自無可取。
（二）次查，原告固於92年11月29日接受前揭心臟移植手術，惟
      依原告本人於本件95年1 月6 日準備程序期日自行到庭，
      當庭陳稱依其目前活動能力，其得自己進食，穿衣、上廁
      所也大都可以自己處理，日常生活大都可以自己處理，只
      是有時需要人家幫忙等語（參本院第2 卷第172 頁）。足
      認依原告接受上開心臟移植手術後之目前癒後情形及其活
      動能力判斷，顯不符合系爭附表第7 項及附註5 所約定之
      殘廢情形，縱原告目前尚須每日服用藥物，須定期或不定
      期回診，進行諸多治療，且喪失工作能力，並領有身心障
      礙手冊，仍與前開約定之情形不符，自不影響上開判斷結
      果。是被告抗辯依原告目前活動能力，不符合系爭保險契
      約所約定殘廢保險金之給付要件，自屬可採。原告辯稱其
      所受上開障礙情形符合系爭保險契約所約定系爭殘廢項目
      所示殘廢情形，據以請求被告給付系爭保險金，自屬無據
      。
七、綜上所述，本件原告所受前揭障礙情形與系爭保險契約、附
    表第7 項及附註5 所約定之系爭殘廢項目，尚有不符，自不
    得請求被告給付系爭保險金。是原告提起本件訴訟，本於系
    爭保險契約之約定，依保險金給付請求權之法律關係，請求
    被告給付系爭保險金60萬元及其遲延利息，為無理由，不應
    准許。
八、本件事證已臻明確，兩造其餘主張陳述及所提證據，經核與
    判決結果均無影響，爰不另一一論述，併此敘明。
九、結論：本件原告之訴為無理由，依民事訴訟法第78條，判決
    如主文。
中    華    民    國    95    年    3     月     9    日
                  民事第一庭  審判長法  官  郭琇玲
                                    法  官  賴惠慈
                                    法  官  陳勇松
以上正本係照原本作成。
如對本判決上訴，須於判決送達後20日內向本院提出上訴狀。
中    華    民    國    95    年    3     月     9    日
                                    書記官  蔡佳玲


司法院資訊處製作；財團法人民間司法改革基金會備份。
